ACORDAO-COMPLETO-2397384

ACÓRDÃO 4024/2021 ATA 7/2021 - PRIMEIRA CÂMARA

VISTOS, relatados e discutidos estes autos de embargos de declaração opostos pela empresa Ferlim Serviços Técnicos Ltda. ao Acórdão 446/2020-TCU-Primeira Câmara, que apreciou tomada de contas especial instaurada por força de indícios de irregularidade verificados no Contrato 77/2006, firmado pelo Hospital Federal do Andaraí - HFA e pela empresa Ferlim Serviços Técnicos Ltda., visando à prestação de serviços de lavanderia de roupas hospitalares processadas, compreendendo coleta, lavagem, desinfecção e distribuição, além do fornecimento da mão de obra específica para cada função,
ACORDAM os Ministros do Tribunal de Contas da União, reunidos em sessão da Primeira Câmara, ante as razões expostas pelo relator, em: 
9.1. conhecer dos embargos de declaração opostos pela empresa Ferlim Serviços Técnicos Ltda., uma vez que foram preenchidos os requisitos de admissibilidade previstos nos artigos 32, inciso II, e 34, caput e § 1º, da Lei 8.443/1992, para, no mérito, rejeitá-los, mantendo inalterada a decisão recorrida;
9.2. dar ciência desta deliberação à embargante.

Embargos de declaração em face do Acórdão 446/2020-1ª Câmara, que apreciou tomada de contas especial instaurada por força de indícios de irregularidade verificados no Contrato 77/2006, firmado pelo Hospital Federal do Andaraí - HFA e pela empresa Ferlim Serviços Técnicos Ltda., visando à prestação de serviços de lavanderia de roupas hospitalares processadas, compreendendo coleta, lavagem, desinfecção e distribuição, além do fornecimento da mão de obra específica para cada função.

Primeira Câmara

Hospital Federal do Andaraí.

3. Interessados/Responsáveis/Recorrentes:
3.1. Responsáveis: Anabete Gomes (XXX.544.917-XX); Camila Silva Chedid (XXX.104.447-XX); Dásio Lopes Simões (XXX.308.947-XX); Elizabeth Ayres Eisenman (XXX.105.077-XX); Ferlim Serviços Técnicos Ltda. (42.116.376/0001-06); Lia Lucia Baptista dos Santos (XXX.021.077-XX); Paulo Eduardo de Oliveira Júnior (XXX.140.846-XX)
3.2. Recorrente: Ferlim Serviços Técnicos Ltda. (42.116.376/0001-06).

13.1. Ministros presentes: Walton Alencar Rodrigues (Presidente), Benjamin Zymler (Relator), Vital do Rêgo e Jorge Oliveira.
13.2. Ministros-Substitutos presentes: Augusto Sherman Cavalcanti e Weder de Oliveira.

BENJAMIN ZYMLER

Ministro Benjamin Zymler.

O presente processo cuida de tomada de contas especial (TCE) referente a supostas irregularidades verificadas no Contrato 77/2006, firmado entre o Hospital Federal do Andaraí - HFA e a empresa Ferlim Serviços Técnicos Ltda., visando à prestação de serviços de lavanderia de roupas hospitalares processadas, compreendendo coleta, lavagem, desinfecção e distribuição, além do fornecimento da mão de obra específica para cada função.
2.	 Nesta oportunidade processual, são apreciados embargos declaratórios opostos pela referida empresa ao do Acórdão 446/2020-TCU-Primeira Câmara, lavrado nos seguintes termos:
"VISTOS, relatados e discutidos estes autos de tomada de contas especial referente a irregularidades verificadas no Contrato 77/2006, firmado pelo Hospital Federal do Andaraí - HFA e pela empresa Ferlim Serviços Técnicos Ltda., visando à prestação de serviços de lavanderia de roupas hospitalares processadas, compreendendo coleta, lavagem, desinfecção e distribuição, além do fornecimento da mão de obra específica para cada função,
ACORDAM os ministros do Tribunal de Contas da União, reunidos em sessão da 1ª Câmara, com fundamento nos arts. 1º, I, 16, II, 18 e 23, II, da Lei Orgânica do TCU e 1º, 208 e 214, II, do Regimento Interno do TCU, e diante das razões expostas pelo relator, em:
9.1. acolher parcialmente as alegações de defesa apresentadas pelos responsáveis arrolados no item 3.1. deste acórdão;
9.2. julgar regulares com ressalvas as contas das Sras. Anabete Gomes (CPF XXX.544.917-XX) , Camila Silva Chedid (CPF XXX.104.447-XX) , Elizabeth Ayres Eisenman (CPF XXX.105.077-XX) e Lia Lucia Baptista dos Santos (CPF XXX.021.077-XX) , dos Srs. Dásio Lopes Simões (CPF XXX.308.947-XX) e Paulo Eduardo de Oliveira Júnior (CPF XXX.140.846-XX) e da empresa Ferlim Serviços Técnicos Ltda. (CNPJ 42.116.376/0001-06) , dando-lhes quitação;
9.3. apensar este processo ao TC Processo 019.660/2014-6, relativo à Prestação de Contas do Hospital Federal do Andaraí - HFA referente ao exercício de 2013;
9.4. determinar à Secex TCE que, com base no art. 43 da Resolução TCU 259/2014, constitua processo apartado de tomada de contas especial, com o fito de avaliar a possível existência de pagamentos superfaturados para a empresa Ferlim Serviços Técnicos Ltda., no âmbito do Contrato 77/2006, no período de 1º/12/2006 a 31/12/2010, com vistas ao integral cumprimento do subitem 1.7.3.4 do Acórdão 540/2016-TCU-Primeira Câmara, devendo ser submetida, se for o caso, proposta ao Ministro-Relator para que sejam citados os responsáveis que vierem a ser porventura identificados pela unidade técnica; e
9.5. dar ciência deste acórdão ao Hospital Federal do Andaraí."
3.	Os principais pontos da peça recursal da Ferlim Serviços Técnicos Ltda., inserta à peça 152, são sintetizados a seguir:
a) teria sido demonstrado que os valores referentes aos reajustes salariais previstos em convenções coletivas de trabalho, firmadas em maio dos anos de 2010, 2011 e 2012, foram ignorados no acórdão embargado;
b) a apreciação da questão suscitada acima seria relevante, pois a embargante teve glosado de seus pagamentos o importe de R$ 135.534,08, incidente na fatura de fevereiro de 2013, paga em 31/5/2013, por parte do HFA, em atenção ao recomendado pela CGU;
c) do acórdão impugnado, restou determinada a constituição de "processo apartado de tomada de contas especial, com o fito de avaliar a possível existência de pagamentos superfaturados para a empresa Ferlim Serviços Técnicos Ltda., no âmbito do Contrato 77/2006, no período de 1712/2006 a 31/12/2010";
d) contudo, por força do que determina o inciso II do art. 6° da Instrução Normativa TCU 71/2012, a instauração de tomada de contas especial para a avaliação do referido período deve ser dispensada, uma vez que transcorridos mais de 10 anos da data provável de ocorrência do dano;
e) ademais, a Lei 9.873/1999 é cristalina quanto ao prazo prescricional da ação punitiva da Administração Pública Federal, este estabelecido em 5 anos;
f) o Supremo Tribunal Federal já se posicionou sobre o tema e vem aplicando o prazo prescricional de 5 anos para a possibilidade da ação punitiva da Administração Pública Federal, mais especificamente no âmbito do TCU;
g) assim, a instauração de TCE para avaliar a possível existência de pagamentos superfaturados para a empresa Ferlim Serviços Técnicos Ltda., no âmbito do Contrato 77/2006, no período de 1º/12/2006 a 31/12/2010, se mostra manifestamente descabida, uma vez que prescrito o exercício da ação punitiva da Administração Pública Federal, além de violar os princípios constitucionais do contraditório, da ampla defesa e, em especial, da segurança jurídica.
4.	Diante do exposto, a embargante requer o conhecimento e provimento do presente recurso, para que seja identificada a omissão apontada e sejam considerados como valores a serem expurgados do débito da embargante aqueles referentes aos reajustes salariais previstos em convenções coletivas de trabalho, firmadas em maio de 2010, maio de 2011 e maio de 2012, o que terá o condão de demonstrar que a glosa efetuada nos pagamentos da embargante, incidente na fatura de fevereiro de 2013, paga em 31/5/2013, fora manifestamente indevida.
5.	Outrossim, no que se refere à constituição de processo apartado de tomada de contas especial, com o fito de avaliar a possível existência de pagamentos superfaturados para a empresa Ferlim Serviços Técnicos Ltda., no âmbito do Contrato 77/2006, no período de 1º/12/2006 a 31/12/2010, a  embargante requer que seja reconhecida a prescrição do exercício da ação punitiva da Administração Pública Federal.
	É o Relatório.

8.1. Jaques Fernando Reolon (22.885/OAB-DF), Rosenildo Leandro de Oliveira (154.165/OAB-RJ) e outros, representando Lia Lucia Baptista dos Santos.  
8.2. Andrelino Lemos Filho (303.590/OAB-SP), Lucas dos Santos Dias (54.345/OAB-DF) e outros, representando Ferlim Serviços Técnicos Ltda.  
8.3. André Andrade Viz (57.863/OAB-RJ) e outros, representando Dásio Lopes Simões.  
8.4. Roberto Moreno de Melo (138260/OAB-RJ) e outros, representando Camila Silva Chedid.

Procurador Rodrigo Medeiros de Lima.

TOMADA DE CONTAS ESPECIAL. CONTRATO FIRMADO ENTRE O HOSPITAL FEDERAL DO ANDARAÍ - HFA E A EMPRESA FERLIM SERVIÇOS TÉCNICOS LTDA. SERVIÇOS DE LAVANDERIA DE ROUPAS HOSPITALARES. INDÍCIOS DE SOBREPREÇO IDENTIFICADOS. CITAÇÕES. ALEGAÇÕES DE DEFESA ACOLHIDAS PARCIALMENTE. RESPONSABILIZAÇÃO INDEVIDA DE UMA DAS PESSOAS REGULARMENTE CITADAS. ABATIMENTO DE GLOSA EFETUADA PELO HOSPITAL. DÉBITO REMANESCENTE DE PEQUENA MONTA E DIFÍCIL QUANTIFICAÇÃO. CONTAS JULGADAS REGULARES COM RESSALVAS. APENSAMENTO ÀS CONTAS DO HOSPITAL FEDERAL DO ANDARAÍ REFERENTES AO EXERCÍCIO DE 2013. AUTUAÇÃO DE PROCESSO APARTADO PARA DAR CUMPRIMENTO AO DISPOSTO NO ACÓRDÃO 540/2016-1ª CÂMARA. EMBARGOS DE DECLARAÇÃO. CONHECIMENTO. REJEIÇÃO.

TOMADA DE CONTAS ESPECIAL (TCE)

Secretaria de Controle Externo de Tomada de Contas Especial (SecexTCE).

Preliminarmente, deve-se conhecer dos presentes embargos de declaração, tendo em vista o preenchimento dos requisitos necessários aplicáveis. 
Trata-se de embargos de declaração opostos pela empresa Ferlim Serviços Técnicos Ltda. ao Acórdão 446/2020-TCU-Primeira Câmara, que apreciou tomada de contas especial instaurada por força de indícios de irregularidade verificados no Contrato 77/2006, firmado pelo Hospital Federal do Andaraí - HFA e pela empresa Ferlim Serviços Técnicos Ltda., visando à prestação de serviços de lavanderia de roupas hospitalares processadas, compreendendo coleta, lavagem, desinfecção e distribuição, além do fornecimento da mão de obra específica para cada função.
Inicialmente, faço uma breve contextualização dos fatos, que será necessária para a melhor compreensão das propostas que serão submetidas à apreciação deste Colegiado.
A presente tomada de contas especial foi instaurada por determinação deste Tribunal, expressa no subitem 1.7.3.4 do Acórdão 540/2016-TCU-Primeira Câmara, proferido no julgamento da prestação de contas do Hospital Federal do Andaraí - HFA (TC Processo 019.660/2014-6) , referente ao exercício de 2013.
O aludido ajuste foi decorrente do Pregão Eletrônico 92/2006, cujo objeto compreendia os serviços de lavanderia, camareira e rouparia. Essas atividades seriam executadas por 55 profissionais. O modelo adotado na mencionada contratação previu que o respectivo pagamento seria por quilograma de roupa lavada. Em princípio, seria dispendido o valor mensal proposto pela futura contratada, o que teria por base uma demanda mensal de 60.000 kg.
A empresa Ferlim, vencedora do mencionado Pregão Eletrônico 92/2006, firmou o Contrato 77/2006, no qual constava, conforme discriminado na proposta comercial integrante do contrato, que seriam pagos mensalmente R$ 231.000,00 (duzentos e trinta e um mil reais) , correspondentes a R$ 3,85/kg;
A vigência do referido contrato foi prorrogada até 3/6/2012, por meio da celebração de termos de aditamento. Além disso, a empresa Ferlim prestou serviços, sem a devida cobertura contratual, até 31/5/2013.
Houve repactuação do valor do contrato por meio do 2º Termo Aditivo, assinado em 7/5/2008, no qual foi ajustado que seriam pagos mensalmente R$ 246.000,00 (duzentos e quarenta e seis mil reais) , equivalentes a R$ 4,10/kg.
Em 2011, a Controladoria-Geral da União identificou sobrepreço de R$ 0,90 no valor do quilograma de roupa lavada, o que geraria um prejuízo mensal de R$ 53.879,00 e anual de R$ 646.558,80. Diante disso, a CGU recomendou que o HFA adotasse providências para ajustar o preço cobrado ao de mercado, obter o ressarcimento dos danos verificados e apurar responsabilidades pelo ocorrido. Ainda em 2013, o HFA atendeu ao que foi preconizado pela CGU e promoveu glosa no valor de R$ 135.534,08, incidente na fatura de fevereiro de 2013, paga em 31/5/2013.
Em 2012, foi realizado o Pregão de Registro de Preços 25/2012, visando à contratação dos serviços anteriormente prestados pela Ferlim. Dessa licitação resultou a ata de registro de preços 46, datada de 3/12/2012, a qual deu suporte para a celebração, no dia 1º/6/2013, do Contrato 4/2013, firmado com a empresa Lido Serviços Gerais Ltda. - ME. Essa contratação foi unilateralmente rescindida pelo HFA, no fim de 2013, tendo em vista a inexequibilidade dos preços avençados, que foi alegada pela contratada.
Efetuada a rescisão do contrato com a empresa Lido, o HFA contratou, emergencialmente, na data de 13/12/2013, a empresa Felimpe Higienização em Têxteis e Serviços Técnicos Ltda. Foram celebrados dois ajustes distintos, um para prestação dos serviços de lavanderia (Contrato 12/2013) e outro para a operação do setor de rouparia do hospital (Contrato 11/2013) . Na primeira avença, foi especificado o valor de R$ 2,47/kg de roupa lavada.
 A unidade técnica calculou o débito que ensejou a citação dos responsáveis considerando como valor de mercado do quilograma lavado aquele divulgado no CadTerc - Estudos Técnicos de Serviços Terceirizados (R$ 2,08 em 2011, R$ 2,20 em 2012 e R$ 2,39 em 2013) . O débito apurado considerava apenas o suposto superfaturamento ocorrido de janeiro de 2011 a maio de 2013.
Após a citação dos responsáveis, a unidade técnica, em nova instrução, constatou que a apuração do débito constante das citações não foi feita de forma correta. Afinal, apesar de a glosa só ter ocorrido em 31/5/2013, as parcelas que a compuseram foram levadas com seu valor histórico para abater os respectivos superfaturamentos ocorridos nos meses de 2011. Em outras palavras, considerou-se que o abatimento foi contemporâneo ao superfaturamento, o que de fato não ocorreu. Com isso, essas parcelas dedutivas foram superestimadas, favorecendo assim os responsáveis em detrimento do justo ressarcimento ao erário. Essa falha foi corrigida e novas citações foram efetivadas, considerando os novos valores dos débitos. 
Ao proferir a sua manifestação regimental, o Ministério Público de Contas exarou parecer parcialmente reproduzido a seguir (grifos acrescidos) :
"4. Apesar de o presente processo contar com proposta de mérito da Secex/RJ (peças 128 e 129) , após terem sido citados os responsáveis, tendo todos apresentado alegações de defesa (peças 104, 106, 109, 117, 118, 119, 121 e 122) , nota-se que não houve o integral cumprimento do subitem 1.7.4 do Acórdão 540/2016-TCU-Primeira Câmara. O referido subitem indicava a necessidade de a unidade instrutiva submeter ao Ministro Benjamin Zymler, relator deste processo, "proposta de citação abrangendo os valores pagos a maior durante toda a vigência dos mencionados contratos", o que ainda não ocorreu.
5. O Ministério Público observa que não consta desta TCE indicação de ocorrência, ou não, de pagamentos superfaturados à empresa Ferlim no período de 1º/12/2006, quando foi iniciada a vigência contratual (peça 1, p. 52) , a 31/12/2010, sendo esse o dia imediatamente anterior àquele que demarcou o início da verificação de irregularidades neste processo, pela Secex/RJ, nos desembolsos efetuados pelo HFA para arcar com as despesas decorrentes da execução do Contrato 77/2006.
6. Assim, este Representante do Ministério Público considera oportuno que o Tribunal determine à unidade técnica que avalie se, no período de execução do Contrato 77/2006 entre 1º/12/2006 a 31/12/2010, foram efetuados pagamentos a maior à contratada e, em caso positivo, que, em autos apartados, realize a identificação dos envolvidos e as consequentes citações."
Acolhendo manifestação do Parquet, o Acórdão 446/2020-TCU-Primeira Câmara determinou à SecexTCE que constituísse processo apartado de tomada de contas especial, com o fito de avaliar a possível existência de pagamentos superfaturados para a empresa Ferlim Serviços Técnicos Ltda., no âmbito do Contrato 77/2006, no período de 1º/12/2006 a 31/12/2010, com vistas ao integral cumprimento do subitem 1.7.3.4 do Acórdão 540/2016-TCU-Primeira Câmara.
No mérito, o Acórdão 446/2020-TCU-Primeira Câmara considerou que o superfaturamento apurado nos autos não estava bem delineado, motivo pelo qual as contas dos responsáveis foram julgadas regulares com ressalva. Na ocasião, teci as seguintes considerações no voto condutor do aludido decisum:
"10.	Assim sendo, neste momento, concentrarei a minha análise na existência ou não do mencionado débito. Até porque a conclusão dessa análise será decisiva para referendar ou não a responsabilização dos gestores públicos e da empresa citados nesta TCE.
11.	A unidade técnica e o Ministério Público junto ao TCU entenderam que, efetivamente, existe um débito a ser imputado aos responsáveis. Solicito as vênias de estilo para discordar desse entendimento, pelos motivos que passo a expor.
12.	Preliminarmente, friso que o CadTerc - Estudos Técnicos de Serviços Terceirizados vem sendo utilizado por este Tribunal como uma fonte de preços referenciais para serviços de transporte, refeição, limpeza e vigilância. Nesse sentido, podem ser citados, a título de exemplos, os Acórdão 3343/2015-TCU-Plenário, 2.960/2015 - Plenário, 1.990/2015 - Plenário, 2.056/2012 - Plenário e 2.050/2016 - 1ª Câmara. Logo, não procedem as alegações da defesa no sentido de que o referido sistema não poderia ter sido utilizado nesta tomada de contas especial.
13.	Por outro lado, é forçoso reconhecer que, consoante alegado pelos responsáveis, existem diferenças entre os mercados das cidades do Rio de Janeiro (onde foram prestados os serviços) e de São Paulo (cujos preços são utilizados para definir os valores constantes do CadTerc) . Por via de consequência, em determinados casos concretos, pode haver a necessidade de promover ajustes nos valores sob comento.
14.	Após compulsar os presentes autos, constatei que nem a unidade técnica nem a defesa, que mencionou a existência de alguns fatores capazes de aumentar os preços cobrados no Rio de Janeiro, quantificaram o impacto eventualmente produzido por esses fatores sobre os valores orçados no CadTerc, quando considerados para aferir a existência de um eventual sobrepreço em serviços prestados na capital fluminense. Nesse cenário, considero inviável asseverar com razoável grau de certeza qual é a magnitude dos ajustes eventualmente necessários nos valores sob exame.
15.	Cumpre salientar que os responsáveis apresentaram indícios de que seriam necessários ajustes nos valores referenciais adotados. Em primeiro lugar, lembraram que o Contrato 4/2013, firmado pelo Hospital Federal do Andaraí e pela empresa Lido Serviços Gerais Ltda., cujo objeto é o mesmo da avença ora em questão, estabeleceu um preço para os serviços contratados superior ao constante do CadTerc. Apesar disso, essa avença não foi adiante porque a empresa contratada alegou que esse valor era inexequível. Aduzo que os licitantes remanescentes do certame que deu origem a esse contrato se recusaram a assumir a contratação após a desistência dessa empresa, ocorrida logo no início da vigência contratual, sob a alegação de impossibilidade econômica e financeira de honrar o valor acordado.
16.	Além disso, o HFA apresentou pesquisas de preços que apontam a compatibilidade do valor estipulado no contrato sob comento com os preços de mercado, o que reforça a suposição de que algum ajuste no referencial adotado (CadTerc) era necessário.
17.	Claro está que, se o valor supostamente cobrado a maior representasse um percentual muito expressivo da quantia total paga pelo HFA, a variação referida no parágrafo anterior perderia relevância e poderia até ser desconsiderada. Contudo, no caso vertente, verifiquei que a unidade técnica, após efetuar ajustes e correções nos cálculos inicialmente realizados, apontou que R$ 75.242,36 (setenta e cinco mil duzentos e quarenta e dois reais e trinta e seis centavos) , em valores de 15/5/2018, foram pagos indevidamente. Afinal, consoante descrito em detalhes no parágrafo 6 deste voto, foram registrados um saldo credor de R$ 30.738,63 (trinta mil setecentos e trinta e oito reais e sessenta e três centavos) e um devedor correspondente a R$ 105.980,99 (cento e cinco mil novecentos e oitenta reais e noventa e nove centavos) .
18.	Segundo informado pela unidade técnica, por meio do 2º Termo Aditivo ao contrato em tela, foi ajustado que seriam pagos mensalmente pelo HFA R$ 246.000,00 (duzentos e quarenta e seis mil reais) , dos quais, R$ 139.688,66 (cento e trinta e nove mil seiscentos e oitenta e oito reais e sessenta e seis centavos) corresponderiam ao serviço de lavagem de roupa e R$ 106.311,34 (cento e seis mil trezentos e onze reais e trinta e quatro centavos) ao fornecimento de mão-de-obra.
19.	Nesta tomada de contas especial, estão sendo analisados os pagamentos efetuados entre janeiro de 2011 e maio de 2013, abrangendo, por conseguinte, um período de 29 meses. Multiplicando-se o número de meses pelo valor mensal, obtém-se um valor total pago de R$ 4.050.971,14 (quatro milhões cinquenta mil e novecentos e setenta e um reais e quatorze centavos) . Assim sendo, o sobrepreço apontado pela unidade técnica corresponde a aproximadamente 1,86% do valor total dispendido pelo hospital. 
20.	Com fulcro nessas considerações, entendo que não restou demonstrada a existência de um débito remanescente, após a realização da glosa efetuada pelo HFA. Diante disso, entendo que as alegações de defesa dos responsáveis devem ser parcialmente acolhidas. 
21.	Por conseguinte, julgo que as respectivas contas devem ser julgadas regulares com ressalvas, uma vez que este processo foi autuado com o fim exclusivo de apurar a existência de dano ao erário decorrente de pagamentos realizados com suposto sobrepreço."  (grifos acrescidos) .
Nesta oportunidade, a embargante aponta omissão no Acórdão 446/2020-TCU-Primeira Câmara, apresentando os argumentos enumerados a seguir:
a) teria sido demonstrado que os valores referentes aos reajustes salariais previstos em convenções coletivas de trabalho, firmadas em maio dos anos de 2010, 2011 e 2012, foram ignorados no acórdão embargado;
b) a apreciação da questão suscitada acima seria relevante, pois a embargante teve glosado de seus pagamentos o importe de R$ 135.534,08, incidente na fatura de fevereiro de 2013, paga em 31/5/2013, por parte do HFA, em atenção ao recomendado pela CGU;
c) do acórdão impugnado, restou determinada a constituição de "processo apartado de tomada de contas especial, com o fito de avaliar a possível existência de pagamentos superfaturados para a empresa Ferlim Serviços Técnicos Ltda., no âmbito do Contrato 77/2006, no período de 1712/2006 a 31/12/2010";
d) contudo, por força do que determina o inciso II do art. 6° da Instrução Normativa TCU 71/2012, a instauração de tomada de contas especial para a avaliação do referido período deve ser dispensada, uma vez que transcorridos mais de 10 anos da data provável de ocorrência do dano;
e) ademais, a Lei 9.873/1999 é cristalina quanto ao prazo prescricional da ação punitiva da Administração Pública Federal, este estabelecido em 5 anos;
f) o Supremo Tribunal Federal já se posicionou sobre o tema e vem aplicando o prazo prescricional de 5 anos para a possibilidade da ação punitiva da Administração Pública Federal, mais especificamente, no âmbito do TCU;
g) assim, a instauração de TCE para avaliar a possível existência de pagamentos superfaturados para a empresa Ferlim Serviços Técnicos Ltda., no âmbito do Contrato 77/2006, no período de 1º/12/2006 a 31/12/2010, se mostra manifestamente descabida, uma vez que prescrito o exercício da ação punitiva da Administração Pública Federal, além de violar os princípios constitucionais do contraditório, da ampla defesa e, em especial, da segurança jurídica.
Diante do exposto, a embargante requereu o conhecimento e provimento do presente recurso, para que seja identificada a omissão apontada e sejam considerados como valores a serem expurgados do débito da embargante aqueles referentes aos reajustes salariais previstos em convenções coletivas de trabalho, firmadas em maio de 2010, maio de 2011 e maio de 2012, o que terá o condão de demonstrar que a glosa efetuada nos pagamentos da embargante, incidente na fatura de fevereiro de 2013, paga em 31/5/2013, fora manifestamente indevida.
Outrossim, no que se refere à constituição de processo apartado de tomada de contas especial, com o fito de avaliar a possível existência de pagamentos superfaturados para a embargante, foi solicitado que fosse reconhecida a prescrição do exercício da ação punitiva da Administração Pública Federal.
II
Feita a devida exposição dos fatos, inicio a apreciação dos argumentos apresentados pela embargante.
Preliminarmente, observo que, ao suscitar a suposta prescrição do débito, a embargante pretende antecipar a discussão do mérito da tomada de contas especial a ser instaurada em atendimento ao subitem 9.4 do Acórdão 446/2020-TCU-Primeira Câmara.
A propósito da matéria suscitada pela embargante, assinalo, inicialmente, que ainda pairam diversas dúvidas sobre o conteúdo e a extensão do julgado proferido no RE 636.886-AL, de forma que não há elementos seguros para se avançar na mudança da jurisprudência consolidada do TCU enquanto não forem decididos os embargos de declaração opostos à referida decisão.
Conforme expus no voto condutor do Acórdão 11532/2020-TCU-Primeira Câmara:
"25. (...) não se sabe qual o dies a quo (a data de ocorrência do fato irregular ou a do seu conhecimento pelo TCU) e quais seriam as hipóteses de interrupção da prescrição. Da mesma forma, não é certo se a Corte Maior modulará os efeitos de sua decisão, nos termos do art. 927, § 3º, do Código de Processo Civil:
'3º Na hipótese de alteração de jurisprudência dominante do Supremo Tribunal Federal e dos tribunais superiores ou daquela oriunda de julgamento de casos repetitivos, pode haver modulação dos efeitos da alteração no interesse social e no da segurança jurídica.'
26. Ademais, a Exma. Ministra Rosa Weber proferiu, recentemente, em 17/8/2020, decisão monocrática na qual reconheceu a incidência do prazo decenal do Código Civil sobre os processos de controle externo que apuram a ocorrência de débito (MS 34.467/DF) . Em suas palavras:
'8. Vale dizer, portanto, que a atuação do TCU em tomada de contas especial, por não constituir via própria para a apuração de ato doloso tipificado na Lei de Improbidade Administrativa, se encontra submetida a prazo prescricional.
 (...) 
16. Anoto que, no âmbito das relações jurídicas de direito privado, ressalvados casos especiais, como o da prestação de contas de quantias recebidas pelo advogado de seu cliente (art. 25-A da Lei nº 8.906/1994) , a pretensão de exigir contas está regulada pelo prazo prescricional decenal veiculado no art. 205 do Código Civil, como se extrai de precedentes do Superior Tribunal de Justiça (AgRg no AREsp 449.544/MS, Rel. Min. Maria Isabel Gallotti; AgRg no AREsp 642.576/PR, Rel. Min. Marco Aurélio Bellizze; e AgRg no AREsp 616.736/DF, Rel. Min. Luis Felipe Salomão) .
17. Não vislumbro justificativa para que o prazo prescricional adotado, como regra, em relações jurídicas de direito privado, não seja observado em tomada de contas especial, voltada a fiscalizar o uso de dinheiro público.' (grifos acrescidos) .
27. Diante de todas as dúvidas ainda existentes sobre a extensão da decisão proferida no RE 636.886 e da aparente indefinição do STF sobre o prazo prescricional incidente sobre os processos de controle externo, opto por aplicar ao caso em exame os entendimentos jurisprudenciais do TCU e do próprio STF, ainda vigentes, que reconhecem a imprescritibilidade dos débitos apurados pelo TCU."
Há incerteza até mesmo quanto ao regime jurídico da prescrição aplicável ao processo de tomada de contas especial, no órgão instaurador e posteriormente na Corte de Contas. Isso porque o RE 636.886 tratou da ação de execução de acórdão do TCU, tendo decidido pela aplicação da Lei 6.830/1980 (Lei de Execução Fiscal) nessa etapa processual.
Essa premissa é muita clara na seguinte passagem do voto proferido pelo Ministro Alexandre de Moraes, ao tratar dos pressupostos iniciais para o seu convencimento:
"Após a conclusão da tomada de contas, com a apuração do débito imputado ao jurisdicionado, a decisão do TCU formalizada em acórdão terá eficácia de título executivo e será executada conforme o rito previsto na Lei de Execução Fiscal (Lei 6.830/1980) , por enquadrar-se no conceito de dívida ativa não tributária da União, conforme estatui o art. 39, § 2º, da Lei 4.320/1964 (...) 
Desse modo, entendo que, no caso, não há que se falar em imprescritibilidade, aplicando-se, integralmente, o disposto no artigo 174 do Código Tributário Nacional c/c art. 40 da Lei 6.830/1980, que rege a Execução Fiscal e fixa em cinco anos, respectivamente, o prazo para a cobrança do crédito fiscal e para a declaração da prescrição intercorrente.".
Dessa forma, se há certeza quanto à posição do Supremo Tribunal Federal no que se refere à prescritibilidade do processo de controle externo para a constituição de débito, em face da própria incidência, a reverso, da Súmula STF 150 (prescreve a execução no mesmo prazo de prescrição da ação) , há muitas incertezas sobre as regras da contagem do prazo, os marcos inicial e interruptivo, enfim quanto ao regime jurídico aplicável ao tema. Isso obstaculiza a aplicação in concreto da mudança de entendimento do STF sobre o tema, consubstanciada no RE 636.886.
Sendo assim, diante de todas essas dúvidas, julgo adequado, como medida de prudência e no legítimo espaço de atuação constitucional deste Tribunal, aplicar a jurisprudência vigente nesta Corte de Contas a respeito da prescrição do débito até que todos esses relevantes aspectos sejam elucidados, seja pela apreciação dos embargos de declaração junto ao STF, seja mediante novo incidente de uniformização de jurisprudência nesta Casa, em momento futuro, na hipótese de a Corte Suprema não esclarecer todos os pontos acima suscitados.
Diante disso, considerando que recentes decisões deste Tribunal, prolatadas após a mencionada deliberação do STF, adotaram a tese da imprescritibilidade da pretensão ressarcitória no âmbito do controle externo (Acórdão 5236/2020-TCU-Primeira Câmara, 6.171/2020-2ª Câmara, 6.084/2020-1ª Câmara, 5.681/2020-2ª Câmara, 6.846/2020-2ª Câmara, 6.676/2020-2ª Câmara, 6.707/2020-2ª Câmara, 6.473/2020-1ª Câmara, 6.466/2020-1ª Câmara, 6.465/2020-1ª Câmara, dentre outros) , opto por seguir a mesma linha nestes autos, aplicando a tese da imprescritibilidade do débito e mantendo a posição vigente nesta Casa quanto ao prazo prescricional da pretensão punitiva, nos termos do que restou decidido no incidente de uniformização de jurisprudência apreciado pelo Acórdão 1441/2016-TCU-Plenário.
Ad argumentandum tantum, em exame preliminar, não haveria a alegada prescrição até mesmo com a aplicação do disposto na Lei 9.873/1999, como requer a embargante, pois a auditoria realizada pela CGU em 2011 representou ato inequívoco de apuração dos fatos, ainda durante a vigência do contrato em exame, o que interrompeu a prescrição, nos termos do art. 2º, inciso II, da mesma lei.
Quanto aos argumentos carreados sobre os reajustes salariais previstos em convenções coletivas de trabalho, firmadas em maio dos anos de 2010, 2011 e 2012, terem sido ignorados quando do cálculo dos valores no acórdão embargado, esclareço que a alegação não foi apreciada por não ser fator determinante para o julgamento desta tomada de contas especial, cujo débito foi afastado por outros fundamentos, consoante exposto no voto condutor acima.
Ademais, os valores do CadTerc utilizados como referência já contemplavam as variações inflacionárias ocorridas nos referidos períodos (R$ 2,08 em 2011, R$ 2,20 em 2012 e R$ 2,39 em 2013) , o que deveria refletir com bastante precisão a efetiva variação de custos decorrentes das alegadas convenções coletivas de trabalho.
É de se observar que a embargante não teria direito aos referidos reajustes, pois houve preclusão lógica desse direito ao assinar os aditivos sucessivos de prorrogação de prazo. Os 3°, 4° e 5° Termos Aditivos alteraram os períodos de vigência para 2/12/2008 a 1º/6/2009, 2/6/2009 a 1º/6/2010, 2/6/2010 a 1º/6/2011, 2/6/2011 a 2/12/2011 e 3/12/2011 a 3/6/2012, respectivamente, mantendo o valor mensal em R$ 246.000,00 (peça 24, p. 73-76, 77-80, 82-85, 101-104 e 117-120) , conforme relatado pela então Secex-RJ nos autos do TC Processo 019.660/2014-6 (peça 5, itens 164-167) . Trata-se de aplicar ao presente caso o raciocínio desenvolvido no voto condutor do Acórdão 1828/2008-TCU-Plenário, de minha relatoria:
"73. A lei reconhece que a prorrogação pode acarretar a alteração das condições originais da contratação não apenas em relação aos prazos contratuais. Apesar de as cláusulas iniciais do contrato serem mantidas inalteradas, as cláusulas relacionadas aos preços podem ser revistas em respeito ao equilíbrio econômico-financeiro da contratação.
74. Nos termos acima expostos, considero que, nas hipóteses de prestação de serviços continuados, cada prorrogação caracteriza um novo contrato. Uma vez assinado o termo aditivo, o contrato original não mais pode ser repactuado.
75. Desse modo, quando da assinatura do Terceiro Termo Aditivo caberia à contratada, caso ainda não tivesse postulado, suscitar seu direito à repactuação, cujos efeitos retroagiriam à 1/5/2005, data-base que ensejou a celebração de novo acordo coletivo que alterou o salário da categoria profissional. Contudo, o que aconteceu foi tão somente a alteração do prazo contratual, ratificando-se todas as demais cláusulas e condições estabelecidas no contrato original (fls. 96/97, anexo 1) .
76. Ao aceitar as condições estabelecidas no termo aditivo sem suscitar os novos valores pactuados no acordo coletivo, a empresa Montana deixou de exercer o seu direito à repactuação pretérita. Em outros termos, a despeito do prévio conhecimento da majoração salarial decorrente do acordo coletivo ocorrido em maio de 2005, a empresa contratada agiu de forma oposta e firmou novo contrato com a Administração por meio do qual ratificou os preços até então acordados e comprometeu-se a dar continuidade à execução dos serviços por mais 12 (doze) meses.
77. Por conseguinte, considero que a solicitação de repactuação contratual feita pela empresa Montana em 6/2/2007, com efeitos retroativos a 1/5/2005, encontra óbice no instituto da preclusão lógica. Com efeito, há a preclusão lógica quando se pretende praticar ato incompatível com outro anteriormente praticado. In casu, a incompatibilidade residiria no pedido de repactuação de preços que, em momento anterior, receberam a anuência da contratada. A aceitação dos preços quando da assinatura da prorrogação contratual envolve uma preclusão lógica de não mais questioná-los com base na majoração salarial decorrente do acordo coletivo ocorrido em maio de 2005.
78. A contrario sensu, ao se admitir que os efeitos da repactuação pudessem retroagir a períodos anteriores à data da assinatura do termo aditivo de prorrogação contratual, o juízo discricionário feito pela Administração acerca da conveniência e oportunidade em prorrogar o contrato (juízo este baseado na qualidade dos serviços prestados e na adequação dos preços até então praticados) restaria comprometido. É nesse sentido que o artigo 57, inciso II, da Lei nº 8.666/93, ao dispor sobre a possibilidade de prorrogação dos contratos de prestação de serviços a serem executados de forma contínua, estabelece, como finalidade, a "obtenção de preços e condições mais vantajosas para a administração".
79. Ressalto que a aplicação de um instituto processual tal qual a preclusão ao feito sob exame decorre do entendimento de que a execução de um contrato é um processo, composto por diversos atos, que concede direitos e impõe obrigações às partes."
A embargante parece intentar a restituição do valor que lhe foi retido a partir do reconhecimento dos efeitos dos reajustes salariais previstos em convenções coletivas de trabalho, firmadas em maio dos anos de 2010, 2011 e 2012, o que seria de plano indevido, visto que se trata de direito inexistente, que precluiu com a assinatura dos mencionados aditivos de prorrogação de prazo.
Ademais, a restituição do valor que fora retido pela CGU ensejaria a ocorrência de débito nesta tomada de contas especial, visto que tal retenção foi descontada do valor do sobrepreço remanescente apurado, conforme destaquei no parágrafo 20 do voto condutor da decisão embargada.
Por fim, ainda que se reconhecesse o direito de a embargante ser restituída, o TCU não seria o foro competente para apreciar a matéria, visto que a referida retenção foi procedida pela própria instituição contratante, em atendimento à recomendação da CGU, e não por determinação desta Corte de Contas.
Portanto, inexistindo omissões ou outros vícios a serem sanados na deliberação atacada, devem ser rejeitados os presentes embargos.
Ante o exposto, proponho que seja prolatado o acórdão que ora submeto a este Colegiado.
TCU, Sala das Sessões Ministro Luciano Brandão Alves de Souza, em 16 de março de 2021.
BENJAMIN ZYMLER 
Relator